臺灣臺北地方法院民事判決　　　　　　　　　　　　　九十二年度仲訴字第二九號
　　原　　　告　交通部台灣區國道新建工程局
　　法定代理人　乙○○
　　訴訟代理人　孔繁琦律師
　　　　　　　　楊俊元律師
　　被　　　告　德寶營造股份有限公司
　　法定代理人　甲○○
　　訴訟代理人　顏維助律師
　　　　　　　　丙○
右當事人間請求撤銷仲裁判斷事件，本院於中華民國九十三年七月二十二日言詞辯論
終結，判決如下：
    主  文
中華民國仲裁協會於民國九十二年九月八日所為九十一年度仲聲字第三四號仲裁判斷
撤銷。
訴訟費用由被告負擔。
本院於民國九十二年十二月三十一日所為九十二年度仲執字第二一號裁定撤銷。
    事實及理由
一、本件原告法定代理人於民國九十三年八月三日變更為乙○○，此有交通部九十三
    年七月三十日交人字第○九三○○○七九五四號函足參，乙○○於九十三年八月
    四日聲明承受訴訟，核無不合，應予准許。
二、原告起訴主張：
（一）中華民國仲裁協九十一年度仲聲字第三四號仲裁判斷（下稱系爭仲裁判斷），
      關於被告「遲延利息」之請求，未踐行約定之仲裁前置程序，且被告於系爭仲
      裁程序進行中，以情事變更為由變更仲裁聲明，因被告變更前之仲裁聲明，係
      請求原告給付被告四十期以前之工程款（下稱系爭工程款），而變更後之仲裁
      聲明，則係請求原告將系爭工程款給付於聯合承攬成員（被告德寶公司與訴外
      人得盛公司）共同指定之銀行專戶中，原告不同意被告為仲裁聲明之變更，該
      變更後之仲裁聲明，亦未踐行仲裁前置程序，仲裁庭逕就被告變更後之聲明作
      成判斷，有仲裁法第四十條第一項第一款、第二款之仲裁判斷與仲裁協議標的
      爭議無關，或逾越仲裁協議範圍，以及仲裁協議不成立、無效等撤銷仲裁判斷
      事由。而就遲延利息部分所為之判斷，亦有仲裁法第四十條第一項第一款、第
      二款、第四款及第三十八條第一款等撤銷仲裁判斷事由。
（二）被告於提起系爭仲裁前，已就仲裁之訴訟標的申請行政院公共工程採購申訴審
      議委員會（下稱公共工程審委會）調解，並經公共工程審委會於九十年六月二
      十日調解成立，原告只要依調解內容給付工程款即無再給付遲延利息。而經公
      共工程審委會調解成立，與既判力有同一效力，系爭仲裁判斷就已有既判力之
      訴訟標的，再作成判斷，違反民事訴訟法第四百條關於既判力及一事不再理原
      則；又本院九十年度重訴字第四七五號、台灣高等法院九十一年度重上字第二
      三七號判決，已經確定被告對於系爭工程款享有百分之六十之工程款債權，得
      盛公司則享有百分之四十之工程款債權，被告為前開訴訟之參加人，前開判決
      對被告有參加效。系爭仲裁判斷違背「參加效」而為相反判斷，違反民事訴訟
      法第六十三條規定；再者，系爭工程採聯合承攬方式辦理，有關工程款請求之
      訴訟或仲裁程序，有合一確定之必要，應由被告與得盛公司共同提起，其當事
      人方屬適格，仲裁庭允由被告單獨提起系爭仲裁，其仲裁程序違反「民事訴訟
      法」關於必要共同訴訟之規定。而有仲裁法第四十條第一項第四款所定之撤銷
      仲裁判斷事由。
（三）系爭仲裁判斷主文第一段，判令原告將系爭工程款百分之六十部分（即被告享
      有比例之部份）匯入聯合承攬共同指定之銀行專戶，係命原告為違背扣押命令
      為清償之法律上不許行為。且主文第一項及第二項僅要求原告將工程款匯入聯
      合承攬成員共同指定之銀行專戶，並未具體載明受領工程款之權利主體，則何
      人有權聲請強制執行，自有爭議；又主文第二項要求原告應於法院逐次撤銷對
      於得盛公司之扣押命令時，將工程款金額未受扣押金額，匯入聯合承攬成員共
      同指定之銀行專戶，係將原告是否給付工程款及給付工程款之金額之問題，繫
      諸於扣押命令可能新增及可能撤銷之不確定狀況；由於民事法院已判決確認得
      盛公司對於原告有系爭工程款百分之四十債權存在，則該事件之原告鄭中平可
      能進一步聲請執行法院對於原告發「收取命令」或「支付轉給命令」，要求相
      對人將百分之四十債權金額全數解繳法院。原告受系爭仲裁判斷主文第二項之
      拘束，卻又需保留此等金額，以便待扣押命令撤銷後匯入聯合承攬帳戶。此無
      疑將使原告陷於無法拒絕強制執行，又可能牴觸仲裁判斷之窘境。是以，系爭
      仲裁判斷顯然有與執行法院所發「收取命令」或「支付轉給命令」牴觸，甚至
      依法無法執行之可能；由於系爭仲裁判斷主文第二項，係以扣押命令撤銷作為
      原告應給付系爭工程款百分之四十部分之停止條件。然該等扣押命令若遲遲未
      能撤銷，原告豈不是將無限期受此仲裁判斷之拘束，而不得依執行法院命令將
      系爭工程款金額解繳法院？被告後續又如何執行此仲裁判斷？是系爭仲裁判斷
      主文第二項確有其不確定性，而有仲裁法第四十條第一項第一款及第三十八條
      第三款規定，系爭仲裁判斷自應予以撤銷等語。並聲明：中華民國仲裁協會九
      十一年度仲聲忠字第三四號仲裁判斷應予撤銷。
三、被告則以：
（一）仲裁判斷就當事人約定仲裁以外之事項作成判斷者，係屬仲裁判斷逾越仲裁協
      議之範圍，與仲裁判斷就當事人違反仲裁前置程序所作成之判斷者，乃屬仲裁
      判斷逾越仲裁協議，兩者情形不同，故被告於仲裁程序變更仲裁聲明及遲延利
      息之請求，縱均未踐行仲裁前置程序，亦不構成仲裁法第四十條第一項第一款
      、第二款、第四款及第三十八條第一款之撤銷仲裁判斷事由。況被告聲請仲裁
      所為之聲明及於仲裁程序中所為仲裁聲明之變更，均屬兩造對於系爭工程款債
      權歸屬爭議。被告就此等爭議已履踐仲裁前置程序，賦予權衡「接受求償」與
      「提付仲裁」間之利弊，並決定就此項爭議得提付仲裁，此等爭議均屬仲裁契
      約標的之爭議，被告自得就此等爭議事項提出仲裁聲請，並於仲裁程序進行中
      變更聲明，仲裁庭就當事人履踐之仲裁前置程序所確定之爭議而作成仲裁判斷
      ，自屬系爭仲裁協議標的之範圍。且原告於仲裁程序僅就被告所提之備位聲明
      有爭執，並否認被告變更聲明請求原告將工程款債權匯入聯合承攬共同指定銀
      行專戶，係就被告仲裁聲明之變更為實體之辯論。
（二）仲裁庭為仲裁判斷時，無受當事人所述法律見解之拘束，故仲裁庭依仲裁法第
      十九條準用民事訴訟法第二百五十五條規定，准被告為仲裁聲明之變更，並無
      違反當事人間之仲裁協議。又遲延利息係從屬於工程款債權，原告既未同意被
      告於仲裁前對於系爭工程款債權歸屬主張，則原告就系爭工程款債權均陷於給
      付遲延，被告自得請求依法定利率計算之遲延利息，此項遲延利息依上述說明
      從屬於系爭工程款，當然包含於系爭工程款債權歸屬爭議之內，而為仲裁協議
      效力所及，仍屬仲裁協議標的之範圍。原告於仲裁程序進行中，亦未就上開爭
      議有無履踐仲裁前置程序加以異議，而為本案辯論，更於仲裁程序進行中再次
      否認被告之遲延利息請求，難謂被告就系爭工程債權之遲延利息未踐行仲裁前
      置程序。
（三）民事訴訟法第四百條第一項規定確定判決之既判力，惟於判決主文所判斷之訴
      訟標的，始可發生。若訴訟標的以外之事項，縱令與為訴訟標的之法律關係有
      影響，因而於判決理由中對之有所判斷，除同條第二項所定情形外，尚不能因
      該判決已經確定而認此項判斷有既判力。確定判決之既判力，僅以主文為限而
      不及於理由。確定判決之主文，如係就給付請求權之訴訟標的之法律關係為裁
      判，即不及於為其前提之基本權利。雖此非屬訴訟標的之基本權利，其存在與
      否，因與為訴訟標的之法律關係有影響，而於判決理由中予以判斷，亦不能認
      為此項判斷有既判力。系爭仲裁判斷書業已於理由欄詳盡敘明，因此仲裁庭依
      事實加以審理作出判斷，並無違背民事訴訟法有關「既判力」、「參加效」及
      共同當事人適格之規定。而我國民事訴訟法有關調解規定，調解成立之所以與
      訴訟上和解具有同一效力者，均係以在法院之積極主導、介入下，使雙方當事
      人合意為原則（如調解程序由法官行之或由法官選任之調解委員行之等規定）
      ，始賦予與確定判決同一之效力，而非屬法院之確定判決、和解、調解等其他
      協議，仍以經由法院依法律規定為執行裁定（如仲裁法第三十七條第二項、第
      四十四條第二項及第四十五條第二項）及核定後（如鄉鎮市調解條例第二十四
      條第一項），方具有既判力及執行力。依政府採購法之採購申訴審議委員會所
      為之調解，其調解程序固準用民事訴訟法有關調解之規定，惟上開調解並非由
      法院積極主導、介入而使雙方成合意，故依修正前之政府採購法第六十九條規
      定所準用民事訴訟法調解一章規定，並非全章規定一體準用，至少調解成立之
      效力之規定，非政府採購法準用之範疇，始符民事訴訟法調解一章規定之立法
      理由。況依修正前之政府採購法之採購申訴審議委員會所為之調解成立之效力
      ，非如仲裁判斷、仲裁和解、仲裁調解及依鄉鎮市調解條例所成立之調解，須
      經法院為執行裁定及核定後，方有既判力及執行力，顯見依修正前之政府採購
      法之採購申訴審議委員會調解成立之效力，與確定判決所具有之既判力及執行
      力，性質上並非相同，充其量僅為建議性質；況系爭仲裁判斷與公共工程審委
      會調解之訴訟標的不同，且法律效力均有不同，並非同一事件。而系爭仲裁判
      斷業已充分考量並避免雙方於九十年六月二十日所達成之調解內容與被告聲請
      之事實及理由發生衝突、矛盾，而作出判斷。
（四）系爭仲裁判斷經仲裁庭考量避免原告違反扣押命令及重複付款，亦避免造成判
      決歧異之結果，而為如系爭仲裁判斷之主文，並於理由敘明。且被告業已遵從
      仲裁判斷之指示提起第三人異議訴訟，本院執行處於今年四月間曾傳訊被告，
      訊問有關撤銷假扣押等情事，似認鄭中平聲請扣押乙案並非適法。本院執行處
      未為撤銷扣押之處分，惟系爭仲裁判斷所已明確指明『於法院逐次撤銷對得盛
      營造股份有限公司就前開金額之扣押命令時』，需『就前開金額未受扣押部分
      』，亦即需扣除遭受扣押之部份後尚有餘額，相對人始有就該餘額給付之義務
      ，並無違反假扣押命令，亦無重複付款之問題。又系爭聯合承攬協議書要點第
      五條約定原告應給付得盛公司之款項，須存入聯合承攬各成員即得盛公司、德
      寶公司共同開立或共同指定之銀行專戶中，鄭中平係代位行使得盛公司之權利
      ，其所行使代位權所生私法上效果直接歸屬於債務人即得盛公司，故關於權利
      行使之方式自應受此聯合承攬協議要點之拘束，鄭中平請求國工局將應給付之
      工程款直接給付得盛公司，與聯合承攬協議書要點第五條約定不符，自不應准
      許。則執行法院亦僅得命原告將其應給付予得盛公司之款項存入聯合承攬各成
      員共同開立或共同指定之銀行專戶，與系爭仲裁判斷主文規定「相對人（即原
      告）應就第二高速公路後續計畫白河新化段第C362標新市○○○段收費站工程
      預付款及前四十期工程估驗款債權其中新台幣貳億伍仟零捌拾肆萬零參佰壹拾
      柒元，於法院逐次撤銷對得盛營造股份有限公司就前開金額之扣押命令時，就
      前開金額未受扣押部分，匯入依聲請人民國八十五年十二月二十六日簽署之『
      交通部台灣區國道新建工程局聯合承攬協議書要點』第五條規定之共同指定銀
      行專戶即華南商業銀行新店分行活期存款000－00－000000－0號。」，兩者並
      無衝突、矛盾等語，資為抗辯。並聲明：原告之訴駁回。
四、按機關與廠商因履約爭議未能達成協議者，得向採購申訴審議委員會申請調解；
    採購申訴審議委員會辦理前項調解之程序及其效力，準用民事訴訟法有關調解之
    規定。為修正前政府採購法第六十九條所明定。又調解經當事人合意而成立，調
    解成立者，與訴訟上之和解有同一之效力；和解成立者，與確定判決有同一之效
    力。而確定之終局判決，除別有規定外，有既判力。原告之訴，其訴訟標的為確
    定判決效力所及者，法院應以裁定駁回之。民事訴訟法第四百十六條第一項、第
    三百七十九條第一項、第四百條第一項、第二百四十九條第一項第七款分別定有
    明文，此於仲裁程序準用之，為仲裁法第十九條所明定。民事訴訟法第四百條第
    一項所定之一事不再理原則，乃指同一事件已有確定之終局判決者而言。所謂同
    一事件，係指同一當事人就同一法律關係而為同一之請求。訴訟標的之法律關係
    ，於確定之終局判決中經裁判者，當事人之一造以該確定判決之結果為基礎，於
    新訴訟用作攻擊防禦方法時，他造應受其既判力之拘束，不得以該確定判決言詞
    辯論終結前，所提出或未提出之其他攻擊防禦方法為與該確定判決意旨相反之主
    張，法院亦不得為反於確定判決意旨之裁判（本院四十二年台上字第一三○六號
    、三十年上字第八號判例意旨參照）。
五、經查：
（一）本件被告前於九十年六月間以「得盛公司發生財務困難，原告於八十八年十月
      二日通知被告請得盛公司同意將該公司對於系爭契約之一切權利義務申被告另
      覓廠商或被告繼受，得盛公司因系爭工程全部係由被告代墊，同意將系爭契約
      之一切權利義務由被告繼受，得盛公司既已依原告之指示同意將系爭契約之一
      切權利義務由被告承受，並切結拋棄調處書之履行所得主張之一切權利，原告
      與得盛公司聯合承攬體並已另將系爭工程之工程款債權讓予被告，系爭工程款
      之債權即為被告所有，系爭調處因情事變更實已無存在之理由而應予廢棄，且
      原告亦應直接向被告給付工程款，申請公共工程審委會調解，請求原告將系爭
      工程「過去、現在及未來所有全數工程款、預付款給付被告」，嗣經公共工程
      審委會於九十年六月二十日調解成立，其調解成立主文第一項為：「他造當事
      人（即原告）對於系爭工程九十年二月二十六日以前應付之工程款，在保留法
      院執行命令扣押金額（含執行費）加計利息、違約金（以扣押金額之百分之十
      計算）後之「工程款餘額」得依下列方式暫先給支付。（一）「工程款餘額」
      百分之六十，申請人（即被告）應開立發票，提送原告查核，匯入聯合承攬所
      共同指定銀行帳戶，申請人免提供任擔保。」。（二）聯合承攬所共同指定之
      銀行帳戶為華南商業銀行新店分行活期存款000－00－0000000」號（戶名：德
      寶營造股份有限公司）。第三項為「前述工程保留款，於法院逐次撤銷假扣押
      後，再依前項原則付給申請人。」，此有卷附調解成立書足參（見本院卷（一
      ）第二一五至二一八頁）。調解主文第一項係針對九十二年二月二十六日以前
      法院扣押命令以外之金額（加計利息、違約金）達成給付之方式；而第三項則
      係就「法院執行命令扣押金額」為之，其訴訟標的之範圍，巳就九十二年二月
      二十六日以前之工程款如何給付及給付對象全部達成協議，並非僅就「法院執
      行命令扣押」之金額而為處理。
（二）系爭工程九十二年二月二十六日以前之工程款即為「四十期以前」之工程款之
      事實，為兩造所不爭執，則依前開修正前政府採購法第六十九條準用民事訴訟
      法調解效力之規定，系爭工程「四十期以前」之工程款已因調解成立，而有既
      判力，被告不得再就同一訴訟標的再行起訴，法院亦不得為反於調解內容之判
      決。被告於九十一年四月十八日以「其與得盛公司聯合承攬系爭工程，約定比
      例分別為百分之六十及百分之四十，惟得盛公司後因財務發生困難，由被告單
      獨完成施作，然而於工程完工後，原告卻拒絕給付前四十期估驗工程款債權其
      中一億八千八百五十萬二千五百六十六元部分，及原合約百分之四十比例之前
      四十期工程估驗債權其中二億五千零八十四萬零三百一十七元」，提付仲裁，
      請求原告給付系爭工程「四十期以前之工程款」，此亦有卷附仲裁判斷書足憑
      （見本院卷（一）第四七至四八頁），其訴訟標的為「系爭工程四十期以前之
      工程款」，與公共工程審委會調解成立之訴訟標的同一，且為相同之請求，屬
      同一事件，依前開規定，仲裁庭不得再就同一事件為實體審理，系爭仲裁判斷
      就同一事件為實體之判斷，其仲裁程序顯然違反民事訴訟法第四百條第一項規
      定，而有仲裁法第四十條第一項第四款撤銷事由，故原告請求撤銷系爭仲裁判
      斷，為有理由，應予准許。
（三）系爭仲裁判斷已經本院於九十二年十二月三十日以九十二年度仲執字第二一號
      裁定准予強制執行，此有卷附裁定書足參，則系爭仲裁判斷既經撤銷，依仲裁
      法第四十二條第二項規定，應由本院依職權併撤銷其執行裁定。
六、原告之訴為有理由，依民事訴訟法第七十八條，仲裁法第四十二條第二項，判決
    如主文。
中　　　華　　　民　　　國　　九十三　　年　　　八　　　月　 　 五 　 　日
                    民事第五庭  法  官    吳素勤
正本係照原本作成
如對本判決上訴，須於判決送達後廿日內向本院提出上訴狀
中　　　華　　　民　　　國　　九十三　　年　　　八　　　月　　  五  　　日
                                          書記官    曾寶生
